臺灣高等法院刑事判決　　　　　　94年度重上更(三)字第52號
上　訴　人　臺灣板橋地方法院檢察署檢察官
被　　　告　甲○○
指定辯護人　本院公設辯護人周君穎
上列上訴人因被告傷害致死案件，不服臺灣板橋地方法院87年度
訴字第 859號，中華民國87年12月15日第一審判決（起訴案號：
臺灣板橋地方法院檢察署86年度偵字第 13402號），提起上訴，
經判決後，由最高法院第3次發回更審，本院判決如下：
    主  文
原判決關於甲○○部分撤銷。
甲○○共同傷害人之身體，因而致人於死，累犯，處有期徒刑參
年捌月。
指揮長刀壹把沒收。
    事  實
一、甲○○於民國86年間因違反痲醉藥品管理條例案件，經臺灣
    板橋地方法院判處有期徒刑3月，於86年6月10日易科罰金執
    行完畢。
二、緣吳銘勝（已判處罪刑確定）、何自強（業經判決無罪確定
    ）與潘智銘（另由台灣板橋地方法院檢察署檢察官為不起訴
    處分）三人於86年 6月17日晚間11時許，至位於台北縣永和
    市○○路36號 2樓「新人類撞球場」內打撞球，於翌（18）
    日凌晨1時許，劉旭峰酒後手持1把水果刀至前開撞球場向吳
    銘勝挑釁並辱罵，吳銘勝心有不滿，遂與何自強、潘智銘先
    行返回吳銘勝位於台北縣永和市○○路25巷1號3樓住處，自
    家中取出1把其所有指揮長刀（長約73公分、寬約2公分），
    並以呼叫器呼叫當時未在家之其弟甲○○，欲召喚甲○○前
    往該撞球場，吳銘勝旋於當日凌晨 2時許返回該撞球場。甲
    ○○經呼叫後，即打電話回家聯絡，甲○○之弟吳家宏即予
    告知吳銘勝在前開撞球場與人發生不快事情，並轉知吳銘勝
    要甲○○趕往該撞球場之意旨，甲○○即與其朋友黃尚德一
    同趕至現場。
三、吳銘勝、何自強、及潘智銘等人返回上開撞球場時，斯時甲
    ○○、黃尚德亦趕至上開撞球場，吳銘勝、何自強、及潘智
    銘等人即帶頭上樓，甲○○、黃尚德二人亦隨後跟上樓。吳
    銘勝等人上樓後，吳銘勝看見手持水果刀之劉旭峰仍在場，
    其客觀上預見持指揮長刀傷害人能造成死亡之結果，惟主觀
    上未能預見，竟基於傷害劉旭峰之犯意，持指揮長刀朝劉旭
    峰頭部及手腳身體多處揮砍，劉旭峰亦持水果刀予以回擊，
    甲○○見吳銘勝與劉旭峰二人各持指揮長刀、水果刀相互砍
    刺，其在客觀上亦預見其兄吳銘勝持指揮長刀傷害人能造成
    死亡之結果，惟主觀上未能預見，而基於與吳銘勝共同傷害
    劉旭峰之犯罪意思，空手加入參與毆打劉旭峰，三人扭打在
    一起，致劉旭峰因而受有八處銳器傷（第一處傷在前額略偏
    左處，長 4.5公分，其下方之前額頭皮下及顳肌呈瀰漫性出
    血；第二處傷在右手小指第一節，長 1.5公分；第三處傷在
    肚臍下1公分處，長4公分、深 0.5公分；第四處傷在第三傷
    左下方，為淺劃創，長 4公分；再左下方為另一劃創〈即第
    五處傷〉，長5公分、深0.5公分；其下為第六處傷，由左鼠
    蹊部延至左膝內上，長23公分、深 0.5公分；第七處傷在左
    腰肚臍水平處，為淺劃傷；第八處傷在左大腿外側，形成刺
    創，長17公分、寬7公分、深入股肌達7公分），以及兩腳踝
    挫傷性皮下出血等之傷害，經送醫救治，延至同年月21日凌
    晨 2時48分許，仍因左大腿銳器刺創及左側硬膜下出血（鈍
    器），導致出血性休克而不治死亡。
三、案經被害人劉旭峰之母戊○○告訴及劉旭峰之父丁○○訴由
    臺北縣警察局永和分局報請臺灣板橋地方法院檢察署檢察官
    偵查起訴。
    理  由
壹、程序部分
一、關於本件檢察官上訴是否合法之判斷：
(一)、按「對於檢察官之送達，應向承辦檢察官為之；承辦檢察官
    不在辦公處所時，向首席檢察官（檢察長）為之」，刑事訴
    訟法第58條定有明文。因此判決書對於檢察官為送達，應於
    辦公處所親自向承辦檢察官為之，如承辦檢察官因公執行職
    務不在辦公處所，或差假不在辦公處所或其他檢察官有不能
    收受（簽收）送達文書之障礙事由存在時，則應即向首席檢
    察官（檢察長）為之；倘送達人之送達未依上開規定之程序
    辦理，則其所為之送達即屬不合法之送達，不生送達之效力
    。次按上訴期間自送達判決後起算，係指經有合法之送達者
    而言，如該項判決並非合法送達，祇能以受送達人實際接受
    判決時為起算上訴期間之標準（最高法院28年上字第 8號判
    例參照）。另外，如送達人於送達之日在辦公處所會晤承辦
    檢察官，且該檢察官明知有判決正本之送達，卻藉故遲延簽
    收，始得認送達人於承辦檢察官蓋章簽收前已合法完成送達
    。（參最高法院94年度台上字第3487號判決）。從而，關於
    判決書之送達未依刑事訴訟法之規定向檢察官為之，而為不
    合法之送達者，揆諸上開判例說明，祇能以檢察官實際接受
    判決時為起算上訴期間之標準，合先敘明。
(二)、本件原審判決正本，其送達人即臺灣板橋地方法院法警陳玉
    朋之送達時間為88年 4月19日，此有原審送達證書在卷（見
    原審卷第197–1頁）可參。由此形式上觀察，原審判決正本
    合法之送達期日固為88年 4月19日。惟依上開原審送達證書
    之戳記記載，應受送達人即承辦檢察官高奕驤蓋用職戳之日
    期則為88年 5月10日，顯與上開送達人所記載之送達日期不
    一致。經查：
  1.證人即負責本件原審判決正本送達之原審法院法警陳玉朋於
    本院前審審理時證稱：「這個日期（指88年 4月19日）是我
    送執行分案室的時間，然後由他們的工友直接送給他們的檢
    察官」、「（你是否確實在88年 4月19日就把判決書送到檢
    察官那裡）不是，我們先送執行分案，然後再由他們執行分
    案送檢察官、「真正送達時間要看另外的本子」、「本件判
    決書我是在88年 4月19日送給檢方執行分案室，由韓玉玲簽
    收，依照登記簿記載，檢方之法警長李增欣在同一日簽收，
    檢察官是在同年5月10日簽收，我4月19日當天，新股的部分
    一次送了 5件的判決給檢方，依照登記簿記載，這樣子的送
    達方法，大概持續到88年10月為止」等語（見本院更(二)審卷
    第209、210頁）。已明確證述上開送達證書所載之送達日期
    「88年 4月19日」並非真正之送達時間，而係其將本件原審
    判決正本送至臺灣板橋地方法院檢察署（以下簡稱乙○）執
    行分案室之時間，又其將判決交由檢方執行分案室後，再由
    檢方法警將判決送給檢察官等情。
  2.證人即乙○法警長李增欣於本院前審審理時證稱：「（你在
    「送達檢察官裁判書類登記簿」上面蓋章的意思表示是什麼
    ）院方把收受判決登記簿送到乙○執行分案室，就送到法警
    室，我核對案號、件數，沒有問題就送給檢察官」、「（是
    否表示你蓋章的88年4月19日，就是表示87年訴字第859號是
    在該日簽收）是的」、「我蓋了章以後，就分類，然後連同
    院方送給我們的登記簿、判決書送到檢察官的辦公桌上」、
    「（什麼時候送）通常都是我蓋章的那天，除非快下班我才
    會隔天送」、「（檢察官是否會當場簽收）我是負責送而已
    ，我擺在檢察官桌上以後我就離開，檢察官什麼時候蓋章我
    不清楚」、「（裁判書類登記簿怎麼收回來）由院方的法警
    去向檢察官收，我只有負責送」、「（這個東西丟在檢察官
    桌上，檢察官是否知道）這件我不清楚，那麼久了，我這種
    送達是沿用以前的送達方式，不過都是擺在檢察官的桌上」
    、「（你有告知檢察官，有送達書類在他桌上）除非他在座
    位上才知道，如果檢察官在開庭，就放在他桌上」等語（見
    本院更(二)審卷第255至257頁）。已明確證述其係沿用以往之
    送達方式，將裁判書類登記簿連同判決書置於檢察官桌上，
    即自行離去，檢察官何時簽收伊不清楚等情。
  3.而證人陳玉朋於88年 4月19日將原審判決正本送至乙○執行
    分案室，由乙○執行分案室韓玉玲收受，再由乙○法警長李
    增欣於同日簽收並蓋印職戳章等情，亦有證人陳玉朋所提出
    之原審法院送達檢察官裁判書類登記簿（影本）1 份附卷（
    見本院更(二)審卷第233至235頁）可稽。復參以上開證人陳玉
    朋、李增欣之證述，可知本件送達證書上所載之送達人即法
    警陳玉朋，並非親自將原審判決書直接送達於承辦檢察官，
    而係送至乙○執行分案室，再由乙○法警李增欣依照以往之
    送達方式，於未能會晤承辦檢察官之情形下，逕將原審判決
    書連同送達檢察官裁判書類登記簿置放於檢察官桌上，核其
    送達方式，顯與上開法律規定之送達方式並不相符合。且查
    ，乙○執行分案室韓玉玲、法警長李增欣均非本案承辦檢察
    官之助手或代理人，亦非本案判決書類送達代收人，是亦不
    得以渠等已收受原審判決書並置放於承辦檢察官桌上，遽認
    本件原審判決已完成送達行為。
  4.綜上所述，檢察官雖不得無故遲延收受判決正本，惟本件送
    達人即法警陳玉朋既未於88年 4月19日將原審判決正本交由
    承辦檢察官收受，亦未依法於未能會晤承辦檢察官時向檢察
    長為送達，而逕將判決正本交由乙○法警長李增欣放置於不
    在辦公處所之承辦檢察官桌上，自不發生合法送達之效力，
    揆諸上開條文及判例說明，祇能以受送達人即承辦檢察官實
    際接受判決時為起算上訴期間之標準。核依原審法院送達檢
    察官裁判書類登記簿所載，承辦檢察官係於88年 5月10月收
    受本件原審判決，原審法院法警陳玉朋旋於翌日（即同年月
    11日）將原審法院送達檢察官裁判書類登記簿及送達證書一
    併收回等情。可認檢察官係於88年 5月10日實際收受本件判
    決正本，送達人即證人陳玉朋始於翌日即同年月11日收回送
    達檢察官裁判書類登記簿及送達證書甚明。從而，檢察官於
    同年月19日提起對原審判決提起上訴，並未逾10日之上訴期
    間，其上訴為合法。
二、次按新修正刑事訴訟法係於92年2月6日經總統公布施行，而
    同日公布施行之新修正刑事訴訟法施行法增訂第7條之3復規
    定：「中華民國92年 1月14日修正通過之刑事訴訟法施行前
    ，已繫屬於各級法院之案件，其以後之訴訟程序，應依修正
    刑事訴訟法終結之。但修正刑事訴訟法施行前已依法程序進
    行之訴訟程序，其效力不受影響。」因此，92年 1月14日修
    正通過之刑事訴訟法施行前，已繫屬於法院之案件，證人於
    警詢或檢察官偵查中之證言，其效力不受新修正刑事訴訟法
    之影響（最高法院93年度台非字第93號判決、93年度台上字
    第 203號判決參照）。本案係於87年5月2日起（即修正刑事
    訴訟法施行前）繫屬於原審法院，有蓋印原審法院收狀戳章
    之臺灣板橋地方法院檢察署函附卷（見原審卷第 1頁）為佐
    。揆諸上開說明，共犯吳銘勝、以及證人何自強、潘智銘、
    黃墝輝、黃尚德、鄭浩俊等人於警詢、檢察官偵查中所為之
    證言，其效力不受新修正刑事訴訟法之影響，合先敘明。
貳、實體部分
一、被告甲○○否認有上開犯罪事實所載傷害致死之犯行，辯稱
    ：當天因朋友生日，約好要一起去唱歌，伊弟吳家宏打呼叫
    器給伊，約在新人類撞球場，叫伊過去，當時並未說要去打
    架或找人算帳，伊到現場時，即看見吳銘勝與被害人劉旭峰
    已經在打架，伊有見吳銘勝拿指揮刀，刀鞘有拿開，伊係見
    到他們在地上扭來扭去，所以要把他們拉開，伊只是要勸架
    ，並未參與毆打被害人劉旭峰，證人黃墝輝之警詢筆錄不實
    在，證人黃尚德僅看到部分，其所言與事實不符云云（原審
    卷第57頁、第97頁、第177至179頁，本院更(一)審卷第60至63
    頁，本院本審卷第15、16頁）。
二、經查：
(一)、上開犯罪事實，業據共犯吳銘勝、證人何自強、潘智銘、黃
    墝輝、黃尚德、鄭浩俊分別於警詢、檢訊證述綦詳，茲分述
    如下：
  1.共犯吳銘勝於檢訊時供稱：「我於晚上11、12點到那裡打撞
    球，…我們對看一眼，他（劉旭峰）就問我看什麼，並拿水
    果刀劃傷別的客人，又問我看什麼，就下樓又上來，踹了我
    一腳，我跑到旁邊不理他，…何自強就載我回家，回家之後
    我愈想愈不甘心，就拿退伍時軍官送我的指揮刀一把去找他
    理論，…我自己騎車去撞球場，何、潘二人及我弟弟甲○○
    隨後才到…因我回去時我小弟吳家宏知道我出事了，甲○○
    打電話回家得知後自行趕往撞球場。我一回到撞球場，就一
    人上樓到他們的小房間處，他躺在沙發上，他一看到我就從
    沙發上跳起來，我就拿指揮刀往他小腿砍下去，同時他手拿
    的水果刀刺到我胸部，我指揮刀掉落於地，後來他拿刀撲過
    來，我們二人就倒在沙發上，他拿刀往我身上刺過來，我用
    手擋住下扯，甲○○、何自強就上來，抓住劉旭峰的手要搶
    刀」、「我先砍他腳，他手拿起來拿刀要砍我，我就要砍他
    的手結果砍到他的頭」、「他手舉起來砍到他頭一次」等語
    （見偵卷第48頁背面、第49頁、第58頁）。已明確供述因被
    害人劉旭峰在撞球場向其挑釁，其返家後心有不甘，乃自家
    中取出其所有之指揮刀一把至撞球場，與被害人劉旭峰互相
    鬥毆，其持刀砍傷被害人劉旭峰之頭部，以及被告甲○○於
    得知其與人發生不快後，亦自行趕至撞球場等情。
  2.證人即當時與共犯吳銘勝一同前往新人類撞球場之何自強於
    警詢時證稱：「於民國86年6月18日2時在永和市○○路36號
    2 樓（新人類撞球場），當時我與朋友吳銘勝及潘智銘在打
    撞球，突然有一男子（劉旭峰）帶著醉意進來，手上拿著一
    把水果刀揮來揮去，並口出三字經辱罵我朋友吳銘勝，後來
    我們就返回吳銘勝家裡，吳銘勝就從家中取出乙把裝飾用指
    揮刀，並聯絡其二弟甲○○，後我們三人就返回新人類撞球
    場，甲○○隨後也趕到，當時是吳銘勝拿著一把刀衝上二樓
    ，我和潘智銘隨後上去，就已見吳銘勝及劉旭峰扭打成一團
    ，甲○○隨後也上二樓」等語（見偵卷第 7頁），於原審審
    理時證稱：「死者…罵吳銘勝並踢了他一腳，我與吳銘勝回
    家後，吳憤憤不平，…他就跑去撞球場，我後來到達時，看
    到他與死者，扭打成一團」等語（見原審卷第37頁）。證人
    何自強雖未證述被告甲○○參與傷害被害人劉旭峰之行為，
    惟已明確證述共犯吳銘勝返家取出指揮刀，並聯絡被告甲○
    ○，而甲○○隨後亦趕至撞球場等情，以及共犯吳銘勝持刀
    與劉旭峰互相鬥毆之過程，核與共犯吳銘勝之供述（已如前
    述）相符，堪予採憑。
  3.證人即當時與吳銘勝一同前往新人類撞球場之潘智銘（於原
    審調查時陳明更名為「潘柏宇」）於警詢時證稱：「我於86
    年 6月17日23時許…進入新人類撞球場欲打撞球，剛打不久
    我朋友吳銘勝與何自強也一同來到新人類撞球場打撞球，不
    久後就出現了劉旭峰，當時劉旭峰帶有醉意，並手上拿著一
    把水果刀在我們面前搖晃，並以三字經辱罵我們，我們均未
    理會劉旭峰，離開新人類撞球場回到吳銘勝家中後，吳銘勝
    心生不悅而以呼叫器聯絡弟弟甲○○請他先到新人類撞球場
    樓下等。吳銘勝便從家裡帶著一把裝飾指揮刀分乘二部機車
    由何自強載我、另吳銘勝由另一名不詳男子載，一起至新人
    類撞球場與甲○○會和，到達新人類撞球後，吳銘勝便一人
    持指揮刀衝進撞球場找劉旭峰報仇，不久弟弟甲○○也衝進
    撞球場幫助哥哥毆打劉旭峰，並造成雙方均有刀傷」等語（
    見偵卷第 6頁）。已明確證述共犯吳銘勝回家取刀，並通知
    其弟即被告甲○○到新人類撞球場，以及被告甲○○到現場
    後，參與共同毆打被害人等情。然其於檢訊時證稱：「…我
    再上二樓時看到吳銘勝和劉旭峰二人打在一團，何某及甲○
    ○去搶刀」等語（見偵卷第28頁反面），於原審訊問時證稱
    ：「…剛開始劉旭峰與吳銘勝在撞球場發生衝突，我們走後
    到吳銘勝家，後來吳銘勝要出去，何自強叫我跟著去，後來
    到新人類，吳銘勝自己騎一輛車，我跟何自強騎一輛，當時
    我跟何自強在樓下，有碰到甲○○，吳銘勝是先上去，後來
    我們三個才一起上去，上去就看到劉旭峰押著吳銘勝，劉手
    裏拿著刀，像是在刺吳銘勝，何自強跟甲○○就過去把他們
    拉開」、「我只有看到他們二個（即甲○○、何自強）把他
    拉開，其餘沒看見。」等語（見原審卷第66、67頁）。證人
    潘智銘於檢訊、原審調查時改稱未見到被告甲○○有共同參
    與毆打被害人劉旭峰之行為一節，然其檢訊、原審之證述，
    顯與其警詢證述之內容相左，其事後更迭前詞，即非無疑。
    查，證人潘智銘與被告甲○○、共犯吳銘勝間為朋友關係，
    其於事發前即與共犯吳銘勝、證人何自強一同在上開撞球場
    打撞球，復因共犯吳銘勝與被害人吳旭峰間發生糾紛，致共
    犯吳銘勝心生不滿而返家取指揮長刀，證人潘智銘即與共犯
    吳銘勝、證人何自強三人復一同返回前開撞球場找被害人，
    可認見證人潘智銘與被告甲○○、共犯吳銘勝間之情誼非比
    尋常，則其上開檢訊、原審之證述，難無事後與被告甲○○
    勾串而故為迴護之虞，是尚難遽以為被告甲○○有利之佐證
    。且其警詢時所為之陳述，核與證人黃墝輝之警詢證述、以
    及證人黃尚德之警詢、檢訊證述（均詳如後述）一致，顯與
    事實相符，故應以證人潘智銘之警詢證述可採。
  4.證人即負責經營上開新人類撞球場之黃墝輝於警詢時證稱：
    「吳銘勝、何自強、潘智銘等三人於86年 6月18日零時許，
    在我店內打撞球，後與同為店內客人劉旭峰發生口角，吳、
    何、潘三人隨即離去，不久吳銘勝、何自強及甲○○三人又
    折返，此時吳銘勝手中持一把指揮刀（裝飾用）見劉旭峰即
    向他砍殺，劉旭峰見狀亦持水果刀與吳銘勝互殺，另甲○○
    也加入毆打劉旭峰…當時我試著勸架，但吳銘勝或甲○○兄
    弟其中一人向我稱此事是針對劉旭峰一人，不關你的事，並
    叫我離開」、「當時我看見劉旭峰頭、手、腿等多處受刀傷
    ，吳銘勝胸部受傷，甲○○右手受刀傷…」等語（見偵卷第
    13、14頁）。已明確證述共犯吳銘勝與被害人劉旭峰發生口
    角，共犯吳銘勝離去後，不久即手持指揮刀返回，見被害人
    旭峰即向被害人砍殺，被害人劉旭峰見狀亦持刀與共犯吳銘
    勝互相鬥毆，另被告甲○○亦加入參與毆打被害人劉旭峰，
    而在其試著勸架時，被告甲○○或共犯吳銘勝兄弟其中一人
    ，向其表示：「此事是針對劉旭峰一人，不關你的事」一語
    ，並叫其離開等情。其於檢訊時證稱：「（之後吳銘勝再回
    你球場）是，他們離開後約6、7分鐘，吳銘勝拿一把長刀…
    和甲○○、潘智銘進來，吳銘勝進來就要劉某把刀放下來，
    劉某不放，劉某水果刀刺到吳銘勝，甲○○來拉開二人…」
    、「（甲○○是否有打劉旭峰）他是去勸架。」等語（見偵
    卷第69頁、第 220頁反面），於原審供證：「…吳銘勝與何
    自強出去後過了10分鐘回來，同行的有吳銘勝、甲○○、何
    自強、潘智銘他們一起過來，吳銘勝手上拿一把類似指揮刀
    ，進來後，叫劉旭峰把手放下來，劉旭峰先跟吳銘勝打起來
    ，…甲○○、何自強也幫忙拉開他們」、「（當時有看到甲
    ○○、何自強一起動手打劉旭峰）我只看到甲○○在拉吳銘
    勝，何自強我沒看清楚，大家就拉扯成一團」等語（見原審
    卷第96頁），其改稱被告甲○○係幫忙拉開共犯吳銘勝與被
    害人劉旭峰一節，核與其警詢時之證述，顯有不一致，其事
    後更迭前詞，誠屬有疑。查，證人即在警詢時，負責詢問證
    人黃墝輝並製作筆錄之警員劉坤鎮於檢訊時具結證稱：「（
    是照黃墝輝所講製作筆錄）是」等語（見偵卷第 222頁），
    於本院前審調查時復具結證稱：「沒有刑求逼供，都是出於
    自由意志而陳述」等語（見本院更(一)審卷第24頁），已明確
    證述其於詢問並製作證人黃墝輝之警詢筆錄時，並無何刑求
    或其他不正方法之情事；參以，證人黃墝輝自始亦未提出其
    警詢證述係出於刑求或其他不正方法之抗辯。本院認證人黃
    墝輝之警詢證述，應係出於其自由意志所為，洵堪認定。況
    證人黃墝輝之上開警詢證述，與證人潘智銘之警詢證述（已
    如前述）、及證人黃尚德之警詢、檢訊證述（詳如後述）互
    核一致，其警詢證述核與事實相符，自堪採信。是其在嗣後
    偵、審中所為對被告甲○○有利之證詞，亦係事後迴護之詞
    ，尚不足採。至於被告甲○○於本院調查時辯稱：證人黃墝
    輝警詢筆詢，未經蓋章、簽名云云（見本院本審卷第15頁）
    ，經本院詳核證人黃墝輝之警詢筆錄，證人雖未於警詢筆錄
    上蓋章，惟其已於警詢筆錄之「受調查人」欄簽名、並按捺
    指印，有該警詢筆錄在卷（見偵卷第13、14頁）可稽，可認
    並無被告所指未經簽名之情事。從而，被告辯謂證人黃墝輝
    之警詢筆錄未經簽章一節，核與事實不符，不足採信。
  5.證人即與被告甲○○一同趕到前開撞球場之黃尚德於警詢時
    證稱：「當時我與甲○○本來要去唱歌，甲○○說他哥哥吳
    銘勝在永平路36號 2樓新人類撞球場出事，就叫甲○○過去
    看發生什麼事，當時吳銘勝在樓下等我們一起上樓，上樓時
    吳銘勝進入辦公室就拿刀子打被害人劉旭峰頭部，隨後甲○
    ○就幫助吳銘勝，而三個人就打成一團，當時我在外面不知
    辦公室內雙方如何互殺，結果一起走下樓，見吳銘勝胸部受
    傷，被甲○○和何自強騎機車送去振興醫院救醫…」等語（
    見偵卷第15頁）。依證人黃尚德上開警詢供述觀之，共犯吳
    銘勝與被害人劉旭峰各持指揮長刀、水果刀相互砍刺，被告
    甲○○則以徒手參與毆打劉旭峰之際，其既在撞球場辦公室
    外「不知辦公室內雙方如何互殺」，則其上開所稱：「吳銘
    勝進入辦公室就拿刀子打被害人劉旭峰頭部，隨後甲○○就
    幫助吳銘勝，而三個人就打成一團」一節，究係本於其親身
    經歷目睹？或依據傳聞？抑或出於個人臆測？即需審究。經
    查：
    (1)證人黃尚德於檢訊時證稱：「看到吳銘勝拿長刀進去，吳
      銘勝和對方打起來」、「（甲○○有否拿刀？）沒有」、
      「（警詢筆錄）實在」、「（甲○○當時與吳銘勝、劉旭
      峰情況如何）他們三人倒在地上扭成一團、互相拉扯，甲
      ○○沒有拿刀…」等語（見偵卷第 221頁）。已明確證述
      其看見共犯吳銘勝持刀進入撞球場辦公室內與被害人劉旭
      峰打起來，被告甲○○則未持刀，而與共犯吳銘勝、被害
      人劉旭峰三人倒在地上扭成一團等情。參以，被告甲○○
      於本院調查時供稱：「他（指黃尚德）看到部分，只是我
      在勸架」、「他應該是在外面門口，因當時場面也是很混
      亂」等語（見本院本審卷第16頁）。被告雖否認參與互毆
      一事，惟已明確供述證人黃尚德當時確實係站在門口一情
      ，可認證人黃尚德雖未跟隨被告甲○○進入上開撞球場之
      辦公室內，然其於在案發當時應確實係在辦公室門口親身
      經歷目睹被告甲○○、共犯吳銘勝二人與被害人劉旭峰互
      相扭成一團。
    (2)衡諸證人以其所見所聞，就其記憶所及而為之陳述，因時
      間、距離長遠就陳述的細節或有不同。證人黃尚德雖證稱
      ：「當時我在外面不知辦公室內雙方如何互殺」等語，然
      證人於案發當時係站在辦公室門口，業據被告甲○○、證
      人黃尚德供證明確。可認證人應非近距離目睹被告甲○○
      、共犯吳銘勝與被害人劉旭峰相互鬥毆之過程。是證人黃
      尚德因非係近距離目睹雙方鬥毆之過程，則其證言難免有
      不完備之處。參以，被告甲○○亦供稱當時場面很混亂等
      語，已如前述，則證人黃尚德證稱不知被告甲○○、共犯
      吳銘勝與被害人劉旭峰間相互鬥毆之詳細過程一節，衡諸
      常情亦無不合之處。況且，證人黃尚德已明確證述被告甲
      ○○於案發前得知共犯吳銘勝在上開新人類撞球場出事，
      而於其與被告甲○○一同趕至上開新人類撞球場後，被告
      即空手進入辦公室幫助其兄即共犯吳銘勝，並與被害人劉
      旭峰打成一團等情，已如前述。是尚不得以證人黃尚德就
      被告甲○○、共犯吳銘勝與被害人劉旭峰間相互鬥毆之過
      程無從詳加陳述，而認證人黃尚德之警詢陳述不可採。
    (3)至於被告甲○○於本院調查時雖辯稱：證人黃尚德之警詢
      供述，係遭警方威脅所為云云（見本院本審卷15頁）。惟
      查，證人即在警詢時，負責詢問證人黃尚德並製作筆錄之
      警員杜建德於檢訊時具結證稱：「（是照黃尚德所講製作
      筆錄）是」等語（見偵卷第 222頁），於本院前審調查時
      復具結證稱：「（這些內容【指證人黃尚德之警詢筆錄】
      是否出於黃尚德之自由意思而陳述）是的」、「（對於黃
      尚德有無刑求、逼供、威利誘的事）沒有」等語（見本院
      更(一)審卷第71頁），已明確證述其於、詢問並製作證人黃
      尚德警詢筆錄時，並無何刑求情事。況查，證人黃尚德於
      檢訊時已明確證述其警詢筆錄為實在（已如前述），且其
      亦未提出警詢陳述係出於刑求之抗辯，可認證人黃尚德之
      警詢證述，應係出於其自由意志所為甚明。參以，證人黃
      尚德與被告甲○○、共犯吳銘勝為朋友關係，衡情當無故
      意設詞構陷之理，且其上開警詢證述，核與證人潘智銘、
      黃墝輝之警詢證述（已如前述）一致，而與事實相符，自
      堪採信。從而，被告甲○○以證人黃尚德警詢陳述係遭脅
      迫一節置辯，洵不足採。
  6.證人即前開撞球場之員工鄭浩俊於警詢時證證：「吳銘勝、
    何自強、潘智銘三人較早在店內撞球，後來劉旭峰帶著醉意
    手持一把水果刀到店內揮舞，吳等三人見狀隨後離開，過不
    久我看吳銘勝手持一把指揮刀（裝飾用）返回店內，後面還
    跟著甲○○、何自強，另外還有一至二人也緊跟在後，至於
    是何人我未注意。他們進來之後，店內隨即一陣混亂，事後
    我只看見吳銘勝被他們幾人扶著走出店內」等語（見偵卷第
    12頁）。雖未證述被告參與傷害被害劉旭峰之行為，但已證
    述被告甲○○確實跟隨共犯吳銘勝一同進入案發地點即新人
    類撞球場，以及後來店內一陣混亂，見共犯吳銘勝受傷被攙
    扶離開新人類撞球場等情。
(二)、本件被害人劉旭峰因遭被告甲○○空手毆打、共犯吳銘勝持
    刀砍殺，而受有多處銳器傷、及兩腳踝挫傷性皮下出血等傷
    害，並於案發當日（即86年 6月18日）即刻送三軍總醫院救
    治，被害人劉旭峰到院時已無生命跡象，住院期間生命微候
    不穩定並合併多重器官衰竭，而於同年月21日凌晨 2時48分
    許死亡，此有三軍總醫院88年 6月21日善利(三)字第007870號
    診斷證明書（影本）、臺灣板橋地方法院檢察署86年 6月25
    日法醫字第 270–1號相驗屍體證明書各1紙附卷（見偵卷第
    107頁、乙○86年度相字第751號卷第25頁）為憑。被害人劉
    旭峰之屍體經由臺灣高等法院檢察署法醫中心解剖鑑定，其
    中1.鑑定經過：(1)由肉眼觀察結果：被害人為年輕成年男性
    ，體格壯，前胸有急救痕，兩腳踝有挫傷性皮下出血」。由
    上往下共現有八處銳器傷，都在前方，走向大致都與身體長
    軸平行，第一處傷在前額略偏左，長 4.5公分，已縫合，因
    有些不規則痕，故可能加上一些挫裂傷之成分，其下方之前
    額頭皮下及顳肌呈瀰漫性出血；第二處傷在右手小指第一節
    ，長1.5公分，已縫合；第三處傷在肚臍下1公分處，長 4公
    分、深 0.5公分，並未穿過腹壁，已縫合；第四處傷在第三
    處傷左下方，為淺劃創，長 4公分；再左下方為另一劃創（
    第五處傷），長5公分、深0.5公分，已縫合；其下為第六處
    傷，即由左鼠蹊部延至左膝內上，長23公分、深 0.5公分，
    也已縫合（第三、四、五、六傷有可能係一刀劃成）；第七
    處傷在左腰肚臍水平處，為淺劃傷；第八處傷最嚴重，在左
    大腿外側，形成刺創，長17公分、哆開 7公分寬、並深入股
    肌達 7公分，引起出血，已經縫合，外面並補上一層人造皮
    ；左右胸及腹腔內各有 250、200、及200西西漿液帶血性積
    水；「腦髓」重1400公克，左側大腦半球有局部硬膜下出血
    （約10公克）；「肺臟」極重，明顯鬱血、水腫狀，左 950
    公克，右1250公克，咽喉部有血液吸入；「肝臟」1500公克
    ，黃色油脂狀；「腎臟」兩側均 190公克，水腫狀；「胃」
    含 500西西血液；「小大腸」少許血液。(2)顯微鏡觀察：「
    肌肉」刺傷引起新鮮出血；「腦髓」休克引起缺氧性神經細
    胞變化；「肺臟」鬱血；「肝臟」休克造成之缺血性小葉中
    心壞死及脂肪變性；「腎臟」休克引起急性腎小管壞死；「
    胃」急性潰瘍（休克性）。(3)對死因之看法：經解剖結果認
    為被害人劉旭峰有多處銳器傷及挫傷，最嚴重者為左大腿刺
    創，加上左側硬膜下出血（刀傷、碰、打傷皆可），導致出
    血性休克死亡。2.鑑定結果：係因左大腿銳器刺創及左側硬
    膜下出血（鈍傷），導致出血性休克死亡（他殺）等情，分
    別有台灣高等法院檢察署法醫中心丙○醫鑑字第0470號鑑
    定書、臺灣板橋地方法院檢察署86年6月30日法醫字第270–
    2號相驗屍體證明書各1份，以及照片12幀附卷（見乙○86年
    度相字第751號卷第42至50頁、第31至37頁）為憑。
(三)、本件被害人劉旭峰在與共犯吳銘勝發生爭執之前，曾與案外
    人吳瑞祥發生爭執，並遭吳瑞祥持撞球桿敲擊頭部，造成被
    害人劉旭峰之額頭受傷流血之情，雖據證人吳瑞祥、王建勝
    二人於檢訊、原審調查時證述屬實（見偵卷第96頁、原審卷
    第92頁），固與證人黃墝輝在原審調查時結稱：「劉旭峰之
    前在外面已有醉意，回來在那邊就有口角，與人發生爭執，
    來本店裡，頭已流血」等語（見原審卷第97頁）相符。而被
    害人劉旭峰之死亡原因經鑑定結果，認係因左大腿銳器刺創
    、及左側硬膜下出血（鈍器），導致出血性休克而不治死亡
    ，已如前述，該左大腿之「銳器刺創」，應為共犯吳銘勝使
    用指揮長刀所造成應毋庸疑。至於「左側硬膜下出血」，依
    前開證人等之證述，容或有可能係因被證人吳瑞祥持撞球桿
    打傷所致。惟查，被害人劉旭峰係於撞球場內先向共犯吳銘
    勝挑釁並加以辱罵，致共犯吳銘勝返家後心有不甘，始攜指
    揮刀，並通知被告甲○○至撞球場，而與被害人劉旭峰相互
    鬥毆等情，業據共犯吳銘勝供述、以及證人何自強、潘智銘
    、黃墝輝、鄭浩俊等人證述綦詳（已如前述），可知被害人
    劉旭峰與被告甲○○、共犯吳銘勝在上開撞球場相互鬥毆時
    ，距其遭證人吳瑞祥打傷之時二者相隔相當時間，而被害人
    劉旭峰遭被告甲○○、共犯吳銘勝傷害後，雖經送醫急救，
    惟其於到達醫院時已因低血容性休克而無生命跡象，已如前
    述。倘認被害人上開左側硬膜下出血之傷勢係因證人吳瑞祥
    持撞球桿毆擊所致，則在其遭證人吳瑞祥毆擊後，理應身體
    逐漸虛弱、甚且意識模糊，何以被害人仍可於遭吳瑞祥毆擊
    重傷後相隔一段時間，再與他人發生激烈之鬥毆？從而，縱
    證人吳瑞祥確曾持撞球桿毆打被害人之額頭，惟其所為之行
    為並未對被害人劉旭峰造成足以致死之傷害。是被害人劉旭
    峰所受之左側硬膜下出血之傷害，應非證人吳瑞祥之行為所
    致。況查，證人吳瑞祥雖證述其曾持撞球桿毆打被害人劉旭
    峰，惟其否認曾毆打被害人之腿部等情綦詳（見偵卷第97頁
    ），而共犯吳銘勝則自承其持指揮刀先砍被害人之腿部，再
    砍被害人劉旭峰之頭部等情，已如前述，是倘非共犯吳銘勝
    持指揮刀再加以猛刺猛砍被害人劉旭峰之頭部、腿部，造成
    被害人劉旭峰受有左大腿銳器刺傷、及左側硬膜下出血者，
    被害人劉旭峰當不致因出血性休克致死。參以，被害人劉旭
    峰所受八處銳器傷，亦以左大腿外側之傷勢最為嚴重，已如
    前述。從而，本院認共犯吳銘勝持指揮長刀砍傷被害人之頭
    部、及腿部之行為，始為本件被害人劉旭峰發生出血性休克
    而不治死亡之原因。是被害人劉旭峰之額頭是否遭證人吳瑞
    祥持撞球桿打傷流血一節，尚不影響本件傷害致死原因之認
    定。
(四)、此外，共犯吳銘勝持以行兇之指揮長刀，長約73公分、寬約
    2 公分，刀刃未開鋒，刀尖成銳角三角形，鋒利等情，業經
    原審及本院前審當庭勘驗，有勘驗筆錄附卷（見原審卷第57
    頁、本院上訴卷第 178頁）可考，並有共犯吳銘勝所有之指
    揮刀照片3幀附卷（見乙○86年度相字第751號卷第38至39頁
    ）為佐。從而，該指揮長刀雖未開鋒，然其刀尖成銳角三角
    形，甚為銳利，且刀刃甚為堅硬，該指揮長刀足以傷人之事
    實，堪予認定。
(五)、本件被告甲○○當時固係空手而未持任何兇器，惟其要有參
    與實際毆打被害人之事實，已如前述。按共同實施犯罪行為
    之人在合同意思範圍內，各自分擔犯罪行為之一部，相互利
    用他人之行為，以達其犯罪之目的者，即應對全部所發生之
    結果，共同負責（最高法院28年上字第3110號判例參照）。
    又共同正犯間，非僅就其自己實施之行為負其責任，並在犯
    意聯絡之範圍內，對於他共同正犯所實施之行為，亦應共同
    負責（最高法院32年上字第1905號號判例參照）。再按刑法
    上之加重結果犯，以行為人對於加重結果之發生有預見之可
    能為已足，所謂能預見乃指客觀情形而言，與主觀上有無預
    見之情形不同（最高法院47年台上字第 920號判例、61年台
    上字第289號判例意旨參照）；又刑法第 277條第2項前段之
    傷害致死罪，係對於犯傷害罪致發生死亡結果所規定之加重
    結果犯，依刑法第17條之規定，以客觀上行為人能預見其致
    人於死結果之發生而主觀上不預見為要件，是行為人若以普
    通傷害犯意毆打被害人，致發生死亡結果，且行為人對於加
    重結果之發生客觀上有預見可能，則應成立刑法第277第2項
    前段傷害致死之加重結果犯。查，被害人劉旭峰身上所受之
    傷痕，除有八處「銳器傷」外，尚有「兩腳踝挫傷性皮下出
    血」之挫傷，且其左右胸及腹腔內各有250、200、及 200西
    西漿液帶血性積水，「肺臟」明顯鬱血、水腫狀等情，已如
    前述。可認造成被害人劉旭峰受有上開傷勢之原因，並非單
    純係因共犯吳銘勝持指揮長刀之銳器所造成甚明。參以，被
    告甲○○確有加入參與毆打被害人劉旭峰之行為，業據證人
    潘智銘、黃墝輝、黃尚德等人證述綦詳，已如前述。則被害
    人劉旭峰所受之上開傷勢，除八處銳器傷應係共犯吳銘勝持
    指揮長刀砍、刺所致外，其餘之傷勢，應係被告甲○○空手
    毆打被害人劉旭峰所致。再依共犯吳銘勝手持之指揮長刀之
    刀尖成銳角三角形，甚為銳利，且刀刃甚為堅硬，已如前述
    ，以之刺入人之大腿，並以該指揮長刀之刀刃朝人之身上猛
    砍之傷害行為，會發生出血休克死亡之結果，客觀上有預見
    之可能，且共犯吳銘勝持指揮傷害之行為與被害人之死亡間
    ，有因果關係無疑，共犯吳銘勝自應負傷害至死之罪責；至
    於本件被告甲○○之空手參與毆打被害人之行為，雖不一定
    能直接造成被害人死亡之結果，惟其於見共犯吳銘勝持指揮
    長刀對被害人劉旭峰身上猛砍之際，對於共犯吳銘勝之持長
    刀猛砍被害人之行為，足致被害人劉旭峰受傷而死之結果，
    雖無積極證據足資證明其主觀上有此預見，惟在客觀上應有
    預見之可能，詎其竟仍動手參與毆打被害人劉旭峰之行為，
    雖該死亡結果並非被告之本意所在，惟其仍應就該傷害行為
    致人於死之加重結果負責，而難解免其應負之傷害致人於死
    之罪責。又被告甲○○係應其兄吳銘勝之召喚，在上開撞球
    場會合，並跟隨共犯吳銘勝一同上樓，參與毆打被害人劉旭
    峰之行為，足見被告甲○○與共犯吳銘勝二人之間要有共同
    犯意聯絡與行為分擔甚明，自應負共同正犯之罪責。
(六)、綜上所述，被告甲○○要有參與毆打被害人劉旭峰之犯行，
    已臻明確，其所為前開辯解，顯係事後諉卸刑責之詞，不足
    採信。本件事證已明，被告甲○○之犯行，堪以認定，應予
    依法論科。
三、核被告甲○○所為，係犯刑法第277條第2項前段之傷害致死
    罪；其與共犯吳銘勝間，有犯意聯絡與行為分擔，為共同正
    犯；又被告甲○○在86年間因違反痲醉藥品管理條例案件，
    經臺灣板橋地方法院判處有期徒刑3月，於86年6月10日易科
    罰金執行完畢，此有本院被告全國前案紀錄表在卷（本院本
    審卷第 5頁）可稽，其於執行完畢後五年內再犯本罪，應依
    刑法第47條累犯之規定加重其刑。
四、原審就被告甲○○部分，疏未詳究，遽為無罪之諭知，即屬
    可議。本件公訴人提起上訴，執此指摘原判決此部分不當，
    為有理由，應由本院將原判決關於被告甲○○部分撤銷改判
    。查本件係因被害人劉旭峰對共犯吳銘勝挑釁後，始引發共
    犯吳銘勝報復之意，進而發生本案；被告甲○○係共犯吳銘
    勝之弟，其因受其兄即共犯吳銘勝之召喚，基於兄弟之情，
    始前往該撞球場，並進而與共犯吳銘勝共同傷害被害人劉旭
    峰，其犯罪動機雖有可議，但其惡性尚非重大，犯後復由共
    犯吳銘勝就民事損害賠償部分與被害人家屬達成和解，此有
    和解書1紙附卷（見原審卷第 71頁）為憑，且共犯吳銘勝亦
    為被害人劉旭峰以水果刀刺傷，造成共犯吳銘勝左側前胸刺
    傷（約3.5公分長、2 公分寬、7公分深）、左側血氣胸、左
    臉上頷骨部裂傷（約 2公分長、1公分寬、1公分深）、左肘
    部裂傷（約 6公分長、2.5公分寬、1公分深）等嚴重之傷害
    ，有載記共犯吳銘勝傷情之永和振興醫院特種診斷書 1紙附
    卷（見偵卷第53頁）可佐，被告甲○○之犯罪情狀在客觀上
    尚堪予憫恕，本院因認其如仍科以該本罪法定最低刑之 7年
    有期徒刑猶嫌過重，爰依刑法第59條之規定，減輕其刑，並
    先加（累犯）後減。爰審酌被告甲○○之犯罪之動機、目的
    、手段、所生危害，已與被害人家屬達成和解，賠償損害新
    臺幣80萬元，被害人家屬丁○○、鄭美容於原審審理時復具
    狀撤回告訴，表示不再追訴（見原審卷第69、70頁），及其
    犯罪後仍否認犯罪之態度等一切情狀，量處如主文第 2項所
    示之刑，以資懲儆。扣案指揮長刀一把為共犯吳銘勝所有，
    係供本件犯罪所用之物，業據被告吳銘勝供明在卷，應依刑
    法第38條第1項第2款之規定宣告沒收。
據上論斷，應依刑事訴訟法第369條第1項前段、第364條、第299
條第1項前段，刑法第 277條第2項前段、第28條、第47條、第59
條、第38條第1項第2款，判決如主文。
本案經檢察官陳明光到庭執行職務。
中　　華　　民　　國　　94　　年　　11　　月　　8 　　日
　　　　　　　　　刑事第八庭審判長法　官　吳　敦
                        　　　　  法　官  許增男
                    　　　　　　  法　官  沈宜生
以上正本證明與原本無異。
如不服本判決，應於收受送達後十日內向本院提出上訴書狀，其
未敘述上訴之理由者並得於提起上訴後十日內向本院補提理由書
（均須按他造當事人之人數附繕本）。
                                  書記官　陳雅加
中　　華　　民　　國　　94　　年　　11　　月　　9 　　日
附錄：本案論罪科刑法條全文
中華民國刑法第277條(普通傷害罪)
傷害人之身體或健康者，處3年以下有期徒刑、拘役或1千元以下
罰金。
犯前項之罪因而致人於死者，處無期徒刑或 7年以上有期徒刑；
致重傷者，處3年以上10年以下有期徒刑。
